【裁判字號】    90,上訴,1357
【裁判日期】    900724
【裁判案由】    偽造有價證券等
【裁判全文】
臺灣高等法院刑事判決                            九十年度上訴字第一三五七號
    上  訴  人  臺灣臺北地方法院檢察署檢察官
    被      告  丙○○
    指定辯護人  本院乙○
右上訴人因被告偽造有價證券等案件，不服臺灣台北地方法院八十八年度訴字第一七
九五號，中華民國九十年三月十五日第一審判決（起訴案號：臺灣台北地方法院檢察
署八十八年度偵字第八一二０、九二九一號）提起上訴，本院判決如左：
    主  文
上訴駁回。
    理  由
一、公訴意旨略以：被告丙○○意圖為自己不法之所有，於民國八十三年十二月底許
    ，在台北市○○區○○路五十巷十二號六樓之二，向被害人即告訴人甲○○、戊○○佯稱其與苗栗縣大湖鄉○○段四一八地號等十六筆土地之地主合建房屋（即
    下述大湖小天母集合住宅），因其債信欠佳，無法向銀行貸款，乃央請以甲○○
    、戊○○之名義加入為債務人，於八十四年一月下旬，以上開土地向台北市松山
    區農會（下稱松山農會）抵押借款新台幣（下同）八千萬元，俟房屋興建完成，
    辦妥保全登記出售後，即可清償借款，甲○○、戊○○不疑有他，即應允並將印
    章、存摺交被告處理；詎被告於八十四年一月起至同年六月間止，即逕行將松山
    農會之核撥款八千萬元在短期間領取完畢，卻未用以支付上開建地之工程款，且
    未付息予松山農會，使甲○○、戊○○二人擔負鉅額債務，松山農會並對甲○○
    之財產執行查封，二人始知受騙。詎被告猶承上開概括犯意，明知吉利安建設股
    份有限公司（下稱吉利安公司）於八十五年六月十五日變更負責人為姜美惠，並
    非陳惠美，竟意圖為自己及吉利安公司之不法利益，且意圖供行使之用，於八十
    五年八月間，在台中市○區○○路二００號五樓，簽發以「吉利安公司陳惠美」
    為發票人、受款人為鼎州營造股份有限公司（下稱鼎州公司），票載發票日期分
    別為八十五年八月十日、八十五年八月二十日、八十五年九月五日、八十五年十
    月五日、八十五年十月二十日，票面金額各為一百七十三萬九千零六十元、一百
    零五萬八千八百八十七元、二百二十一萬三千九百十元、二千萬元、二千萬元之
    公司負責人印鑑有誤之本票五紙，除交待不知情之陳淑裕書寫金額及受款人之欄
    位外，本票上之地址及背書均由其自行書寫，偽造上開五紙有價證券，並進而行
    使交付被害人即告訴人丁○○，以代鼎州公司於八十二年十二月間承攬吉利安公
    司位於苗栗縣大湖鄉「大湖小天母」集合住宅之工程款。丁○○為鼎州公司承作
    上開工程，不疑有他收受上開本票，繼續施工。詎屆期向吉利安公司提示請求付
    款時，竟遭吉利安公司以本票出於偽造拒絕清償，經臺灣台北地方法院八十六年
    度簡字第一一三二０號、八十七年度簡上字第一八二號判決認定上開五紙本票確
    為被告無權簽發，丁○○始知受騙。因認被告丙○○涉有刑法第二百零一條第一
    項偽造有價證券罪、第二項行使偽造有價證券罪、第三百三十九條第一項詐欺取
    財及第二項詐欺得利罪嫌。
二、按犯罪事實，應依證據認定之，無證據不得推定其犯罪事實。又不能證明被告犯
    罪者，應諭知無罪之判決，刑事訴訟法第一百五十四條、第三百零一條第一項分
    別定有明文。又得為訴訟上證明者，無論為直接或間接證據，須客觀上於吾人一
    般社會生活經驗均不致有所懷疑，而達於確信之程度者，始可據為有罪之認定，
    倘其證明尚未達於確信之程度，而有合理可疑存在時，即難據對被告為不利之認
    定，如未能發現相當證據，或證據不足以證明，自不能以推測或擬制之方法，以
    為裁判之基礎，最高法院四十年台上字第八六號判例，明揭此旨。再告訴人之告
    訴，本以使被告受刑事訴追為目的，故其陳述是否與事實相符，自應調查其他證
    據，以資審認，苟其所為攻擊之詞，尚有瑕疵，則在此瑕疵未予究明以前，即不
    能遽採為斷罪之基礎，最高法院六十九年臺上字第一五三一號判決可資參照。再
    按刑法第三百三十九條之詐欺罪，須行為人施用詐術，致他人陷於錯誤而為財物
    之交付始可，如行為人並未施用詐術，或其所用方法不能認係詐術，亦不致使人
    陷於錯誤，即均與該條之構成要件有間，最高法院四十六年度臺上字第二六０號
    判例，亦同此旨。末按刑法上所謂偽造有價證券，以無權簽發之人冒用他人名義
    簽發為要件，如果行為人基於本人之授權，或其他原因有權簽發者，則與無權之
    偽造行為不同，最高法院五十三年度台上字第一八一０號判例足資參照。
三、訊據被告丙○○固坦承為籌措吉利安公司興建「大湖小天母」工程之經費，而由
    告訴人甲○○、戊○○為債務人向松山農會分別借款三千萬元、二千萬元，並將
    貸得款項悉數提領而用在大湖小天母工地上，及在上開五紙本票書寫地址與背書
    ，惟堅決否認右揭犯行，辯稱：（一）、本件土地融資八千萬元，其中三千萬元
    由甲○○辦理，二千萬元由戊○○辦理，甲○○係因自己投資失敗，主動向伊邀
    攬以伊所有上開土地向松山農會辦理融資，並非伊向甲○○要求其擔任債務人，
    而貸得之八千萬元均用於本件大湖小天母工程及繳交松山農會利息，嗣後因無法
    取得建築融資，導致工程無法繼續，松山農會之利息繳至八十五年六月份，即無
    力再繳交，嗣後上開工程二樓以上由丁○○承接，亦未完工，伊一直與松山農會
    協調還款事宜，並提供伊弟弟的土地給松山農會抵押，而甲○○之土地被松山農
    會聲請查封係因其本身之其他債務受追償，並非因本案所致，伊並無詐欺；（二
    ）、伊於八十五年八月份認識丁○○，因丁○○要求兼代吉利安公司總經理，始
    繼續承接二樓釘板的工程，伊才交付伊太太陳惠美及公司之印章給丁○○，嗣辦
    理建築融資時，因地主的弟弟不同意而遇到瓶頸，丁○○即建議用吉利安公司名
    義簽發本票，若地主不能合作，就主張法定抵押權拿出本票來強制執行，丁○○
    與伊簽約是用明椿營造名義，伊亦因戒防丁○○，而在本票抬頭寫鼎州營造，本
    票是放在律師那裡，伊並未交付本票給丁○○，丁○○明知伊太太陳美惠的印章
    是用到八十六年二月份，竟請律師聲請本票裁定據以執行，實則，當時工地根本
    尚未施工，伊本無義務簽發本票，系爭本票之簽發僅係用以迫使地主合作之手段
    ，伊並非偽造有價證券用以抵償債務等語。
四、本件公訴人認被告丙○○涉有右揭犯罪事實，無非係以告訴人甲○○、戊○○、
    丁○○之指訴，並有土地登記簿謄本、建物登記簿謄本、臺灣桃園地方法院民事
    執行處通知、吉利安公司變更登記事項卡、工程合約書、系爭本票五紙、本院八
    十六年度簡字第一一三二０號、八十七年度簡上字第一八二號判決書等附卷可稽
    ，且本件相關證人證物，亦經臺灣臺北地方法院檢察署八十六年度偵字第一八五
    九四號（被告鄭志麟詐欺案件，不起訴處分確定）及臺灣苗栗地方法院檢察署八
    十六年度偵字第一五０四號（被告彭蘇進、丁○○、陳淑裕詐欺案件，不起訴處
    分確定）、八十七年度偵字第一七七一號（被告丙○○誣告案件，起訴經臺灣苗
    栗地方法院判處有期徒刑五月，尚未確定）調查，核與前開臺灣台北地方法院八
    十七年度簡上字第一八二號判決內容認系爭五紙本票為丙○○無權簽發（偽造）
    之認定大致相符，有上開書類在卷可參，而被告丙○○無法就松山農會核貸之八
    千萬元款項交待流向，又積欠丁○○等人之工程款等情，資為論據。惟查：（一
    ）、告訴人甲○○、戊○○二人指訴被告詐欺罪嫌部分：１、被告並未施行詐術
    使告訴人戊○○及甲○○陷於錯誤：吉利安公司確實有進行「大湖小天母」工程
    ，此有告訴人甲○○於本院庭呈在卷之工地照片可資佐證。是被告即非告訴人所
    指以佯稱與地主合建之詐術使公司股東戊○○陷於錯誤。又本件告訴人戊○○為
    吉利安公司之監察人，有吉利安建設股份有限公司董事、監察人名單可稽（卷附
    八十八年度偵字第六五七五號偵查卷宗第七頁），對吉利安公司興建「大湖小天
    母」工程之進度應知之甚詳，且公司股東以個人名義為公司貸款，亦為一般商場
    活動之常態；另告訴人甲○○為具有二十餘年經驗之專業土地登記代理人，與被
    告共同辦理本件貸款前，又親自陪同台北市松山農會人員前往本件「大湖小天母
    」工程所在地瞭解詳情，並收取代書費用（此點亦為告訴人甲○○於本院九十年
    五月二十五日訊問時所是認），足見，本件告訴人甲○○之所以願意以自己名義
    為吉利安公司向台北市松山農會辦理貸款，乃純係其自行評估過本件工程獲利之
    可能性後，認有利可圖，方憑其松山農會會員身分而居中幫吉利安公司向台北市
    松山農會貸款，就此而言，被告應未對甲○○施用任何詐術；２、被告主觀上並
    無任何詐欺之故意及為自己或吉利安公司不法獲利之意圖：本件吉利安公司與地
    主合建「大湖小天母」，建物主體已大致完成，且已取得使用執照（參卷附苗栗
    縣政府建設局八五栗建管湖字第六八號使用執照，原審刑事卷宗（一）第三七頁
    ），且有該工地之現場照片在卷可按，另吉利安公司向台北市松山農會貸款，於
    八十三年底至八十四年初貸款核撥後，並有按月給付台北市松山農會利息至八十
    五年五月（詳卷附台北市松山農會對帳單，參原審刑事卷宗（三）第二０七至二
    ０八之一頁），衡情，本件被告如有心詐騙告訴人，取得貸款後，即可將貸款提
    領一空，避不見面，何需繼續將「大湖小天母」興建完成，是被告辯稱貸得款項
    係供作建地工程款與支付松山農會貸款利息及地主款項之用，堪以採信；（二）
    、告訴人丁○○指訴被告偽造及行使偽造有價證券與詐欺罪嫌部分：１、本件公
    訴人認定被告丙○○涉有偽造及行使偽造有價證券之罪嫌，引用之臺灣臺北地方
    法院檢察署八十六年度偵字第一八五九四號被告鄭志麟詐欺案件不起訴處分書、
    臺灣苗栗地方法院檢察署八十六年度偵字第一五０四號被告彭蘇進、丁○○、陳
    淑裕詐欺案件不起訴處分書、該署八十七年度偵字第一七七一號被告丙○○誣告
    案件起訴書，固可認定上開五張本票確為被告所簽發；惟被告簽發本件五張是否
    涉有偽造及行使偽造有價證券之罪嫌，應探究被告是否有權簽發。經查，依告訴
    人丁○○、甲○○及戊○○等人指訴，本件被告係吉利安公司之實際負責人，至
    於陳惠美或江美惠均僅係掛名負責人；被告既為吉利安公司之實際負責人，當然
    有權代理吉利安公司簽發本票；被告既有權代理吉利安公司簽發本票，縱所簽發
    之本票負責人部分印鑑不符，亦與刑法偽造及行使偽造有價證券之構成要件有間
    ；２、依丁○○於八十六年十二月九日為向吉利安公司請款而交由被告收執之請
    款單所示，丁○○於八十五年八月二十六日以前對吉利安公司並無任何債權；而
    依上開工程請款單備註欄上所載工程款計價日期，從八十五年八月廿六日至八十
    五年十月二十二日丁○○向臺灣台北地方法院聲請本票裁定間所生之工程款項，
    共計一千八百四十四萬七千四百七十六元，亦與上開五紙本票之金額總額四千五
    百零一萬一千八百五十七元不符，是被告所簽發之上開本票目的是否如告訴人丁○○所訴係為給付工程款亦值懷疑；況告訴人丁○○於原審調查時陳稱：雙方約
    定取得使用執照（即八十五年十二月二十三日）後三十日為付款日，即使用執照
    下來後，就可貸款，貸款下來就可付錢等語（參原審刑事卷宗（三）第一七二頁
    ），益證吉利安公司於八十五年十月二十二日並未積欠丁○○四千五百零一萬一
    千八百五十七元即五張本票總金額；吉利安公司既未積欠丁○○四千五百零一萬
    一千八百五十七元，丁○○持該五張本票聲請本票裁定即欠缺票據上之原因關係
    ；矧證人于學強建築師於原審審理中證稱：鼎州公司原承攬「大湖小天母」及「
    尊龍」業務，「尊龍」有完工，而「大湖小天母」已解約等語（參原審刑事卷宗
    （一）第一一一頁），另核諸證人彭蘇進即鼎州公司總經理於原審審理時證稱：
    「鼎州公司原承攬吉利安公司Ａ（即「尊龍」）、Ｂ（即「大湖小天母」）兩案
    ，鼎州公司已完成Ａ案，且錢已付清，Ｂ案因為工程糾紛而停下」等語（參原審
    刑事卷宗（二）第二二一頁），是本件鼎州公司就承攬吉利安公司Ａ（即「尊龍
    」）、Ｂ（即「大湖小天母」）兩案，鼎州公司已完成Ａ案，且吉利安公司錢已
    付清，Ｂ案「大湖小天母」工程，因工程糾紛而停下，自無法會算工程款，衡情
    ，吉利安公司即簽發上開本票無給付工程款予鼎州公司之可能。是被告辯稱其將
    五張本票交付告訴人丁○○之目的，乃係為用以與地主協調，希望地主能配合申
    辦建築融資云云，尚堪採信。綜上所述，被告在央請告訴人甲○○、戊○○加入
    為債務人向松山農會貸款之際，客觀上並未虛構合建事實而施用詐術；且被告所
    提領之核貸款項亦有供作工程款、支付松山農會貸款利息、支付地主款項之用，
    主觀上亦難遽認有何不法所有之意圖；而被告簽發上開五紙本票既係其業務範圍
    內經授權之行為，核與無權簽發之偽造要件有間，且查無詐騙丁○○之犯行，本
    件既無足夠證據證明被告確有如公訴人所指犯行，被告上開所辯未偽造、行使偽
    造有價證券罪及詐欺等詞，尚堪採信。此外，依卷內書證所載，復查無其他積極
    證據，足證被告確有公訴意旨所指偽造及行使偽造有價證券及詐欺犯行，揆之首
    揭說明，應屬不能證明被告犯罪。
五、原審以不能證明被告犯罪，而為被告無罪之諭知，核無不合。公訴人上訴意旨以
    被告是否有權簽發系爭以陳惠美為發票人名義之本票，應視其是否業經陳惠美授
    權或因其他原因有權簽發為斷，而陳惠美於被告簽發本票時已非吉利安公司之掛
    名負責人，按理應無繼續授權予被告使用其姓名之可能，被告縱為吉利安公司之
    實際負責人，亦無權簽發以陳惠美為發票人之本票，又被告於簽發本票時，既為
    實際負責人，理應對掛名負責人之更替知之甚稔，原審未予傳訊陳惠美釐清其是
    否授權及授權之時間（按原審已於八十九年十月十七日訊問時加以調查，參原審
    刑事卷宗（三）第一七一頁），亦未詳查被告何以明知掛名負責人之更替而使用
    更替前負責人之名義簽發本票，遽認被告為有權簽發，尚嫌率斷，又被告於貸款
    核准後，短期內提領一空，在該期間內工地均未興建任何工程，被告積欠鼎州公
    司工程款六千多萬元亦未給付，系爭工地先後經五家營造公司接手興建，均未獲
    付款，而被告提出證據證明其支付二千多萬工程款一節亦不實在，另其提出證據
    所列支出明細係另一工地之帳款與本案無關，且告訴人等人受有巨大損失，均因
    被告詐欺所致，被告迄未出面解決等語，執之指摘原判決諭知被告無罪係不當，
    為無理由，應予駁回。
據上論斷，應依刑事訴訟法第三百六十八條，判決如主文。
本案經檢察官劉斐玲到庭執行職務。
中      華      民      國    九十      年      七      月   二十四     日
                            台灣高等法院刑事第十五庭
                                審判長法  官  黃  賽  月
                                      法  官  雷  元  結
                                      法  官  鄧  振  球
右正本證明與原本無異。
檢察官如不服本判決應於收受送達後十日內向本院提出上訴書狀，其未敘述上訴之理
由者並得於提起上訴後十日內向本院補提理由書（均須按他造當事人之人數附繕本）
。
                                      書記官  洪  秋  帆
中      華      民      國    九十      年      七      月   二十六     日


司法院資訊處製作；財團法人民間司法改革基金會備份。
